臺灣高等法院高雄分院刑事判決　　　 100年度上訴字第1205號
上　訴　人
即　被　告　魏美秀
選任辯護人　吳春生　律師
　　　　　　陳松甫　律師
上　訴　人
即　被　告　侯志明
選任辯護人　柳聰賢　律師
上　訴　人
即　被　告　林結龍
選任辯護人　施旭錦　律師
上　訴　人
即　被　告　朱永豐
扶助辯護人　陳新三　律師
上列上訴人因毒品危害防制條例等案件，不服臺灣屏東地方法院
100 年度訴字第109 號中華民國100 年5 月24日第一審判決（起
訴案號：臺灣屏東地方法院檢察署99年度偵字第9292號），提起
上訴，本院判決如下：
    主  文
原判決撤銷。
魏美秀共同製造第四級毒品，未遂，處有期徒刑壹年貳月，扣案
如附表所示之物，均沒收。
魏美秀其餘被訴對於公務員關於違背職務之行為行求賄賂罪部分
，無罪。
侯志明幫助製造第四級毒品，未遂，處有期徒刑拾月，扣案如附
表所示之物，均沒收。
林結龍共同製造第四級毒品，未遂，處有期徒刑壹年，扣案如附
表所示之物，均沒收。
朱永豐無罪。
    事  實
一、魏美秀、林結龍明知麻黃素係毒品危害防制條例所定之第四
    級毒品，不得製造，竟與姓名、年籍不詳綽號「阿狗」成年
    男子謀議製造第四級毒品麻黃素販賣以牟取暴利之共同犯意
    聯絡，約由魏美秀、林結龍負責氯化過程以煉製氯（假）麻
    黃後，再交由「阿狗」接手後續之提煉程序。魏美秀等2
    人為覓得隱蔽場所，以為製造毒品之用，且為避免製造過程
    中產生之惡臭引人注意，乃由知情之侯志明，基於幫助製毒
    之犯意，於民國99年10月2 日上午10時許，出面向不知情之
    岳父朱永豐借用位於屏東縣恆春鎮○○里○○路旁產業道路
    附近鐵皮屋，渠等開始作業前，並由「阿狗」、魏美秀與侯
    志明、朱永豐分3 次將製毒用品、設備及原料搬入上開鐵皮
    屋內。侯志明再於99年10月6 日上午6 時許，駕駛自小客車
    前往魏美秀位於高雄市左營區住處搭載魏美秀後，復前往高
    雄市阿蓮區（改制前為高雄縣阿蓮鄉）某廟宇與林結龍碰面
    ，再一同駕車南下，同日上午約8 時許到達上開鐵皮屋後，
    由魏美秀偕同林結龍進入鐵皮屋著手製造第四級毒品麻黃素
    ，侯志明則開車離去。魏美秀、林結龍在鐵皮屋內，將氯仿
    、強酸、乙醚等化學藥劑摻入感冒藥丸內混合攪拌後，再以
    白瓷漏斗、玻璃蒸餾瓶等器具將液體抽取，再以丙酮加入遺
    留之粉狀物混合攪拌，反覆2 次過濾後，提煉出粉末狀氯（
    假）麻黃而完成。嗣於99年10月6 日下午5 時30分許，魏
    美秀、林結龍持已完成之氯（假）麻黃、鹵水等物於上開
    產業道路等候「阿狗」到場接貨，侯志明、朱永豐則前往欲
    幫忙魏美秀將垃圾丟棄，恰為追緝他案件之路過警員發現魏
    美秀等人形跡可疑而上前盤查，當場扣得氯（假）麻黃3
    包（驗前總毛重5763.53 公克）、垃圾袋3 包（內有口罩、
    便當等）、口罩2 個，經警進入上開鐵皮屋內執行搜索，扣
    得製造毒品過程之失敗廢水（經鑑驗亦檢出氯麻黃、氯假
    麻黃成分）2 桶、丙酮6 桶、乙醚1 桶、氯仿1 桶、馬達
    2 臺、強酸空瓶20個、白瓷漏斗1 個、塑膠漏斗1 個、黑色
    空塑膠桶10個、藍色鐵空桶1 個、藍色塑膠桶1 個、塑膠桶
    8 個、玻璃蒸餾瓶1 個、透明量杯2 個、水瓢4 個、機油2
    瓶、白色塑膠水桶2 個、塑膠工作手套3 雙、厚紙片3 張、
    魏美秀持供與「阿狗」聯繫用之搭配中國大陸全球通、中國
    聯強SIM 卡之行動電話（序號：000000000000000 號）1 支
    ；警復經朱永豐同意，前往其位在屏東縣恆春鎮○○里○○
    路113 號住處執行搜索，扣得魏美秀寄放該處之透明蒸餾瓶
    、白瓷漏斗各1 個，因而製造第四級毒品麻黃素未遂。嗣經
    魏美秀、林結龍於偵查、審理中自白上開製造毒品之行為。
二、案經屏東縣政府警察局恆春分局報告臺灣屏東地方法院檢察
    署檢察官偵查起訴。
    理  由
甲、程序方面：
一、按被告以外之人於審判外之言詞或書面陳述，除法律有規定
    者外，不得作為證據，刑事訴訟法第159 條第1 項定有明文
    。被告以外之人（包括證人、鑑定人、告訴人、被害人及共
    同被告等）於審判外之言詞或書面陳述，為所謂傳聞證據，
    由於傳聞證據有悖於法院直接審理及言詞審理之精神，妨害
    當事人之反對詰問權，影響程序正義之實現，除法律有規定
    者（例如同法第159 條第2 項、第159 條之1 至第159 條之
    5 、第206 條等）外，原則上不具有證據能力。本件共同被
    告魏美秀、林結龍、朱永豐於警詢中所為之陳述，本屬傳聞
    證據，被告侯志明及其辯護人於原審準備程序中爭執其證據
    能力，且其等於原審審理時所為供述，經核與其等於警詢中
    之陳述一致，均不符合刑事訴訟法第159 條之2 規定，故其
    等於警詢中所為之陳述，均不具有證據能力。
二、卷附屏東縣政府警察局恆春分局偵查隊扣押筆錄、扣押物品
    目錄表（執行處所：屏東縣恆春鎮○○路○○道路、屏東縣
    恆春鎮○○路○○道路鐵皮屋、屏東縣恆春鎮○○路113 號
    ），此類文書係被告以外之人於審判外所做之書面陳述，屬
    於傳聞證據。惟其等本質上屬公務員本於職權所為，其正確
    性及可信性頗高，如有錯誤亦可請求更正，應屬159 條之4
    第1 款由公務員職務上所製作之紀錄或證明文書，均具有證
    據能力。
三、卷附內政部警政署刑事警察局100 年1 月13日刑鑑字第0990
    155994號鑑定書，內政部警政署100 年8 月26日警署刑偵字
    第1000005446號函暨附件，此類文書，係被告以外之人於審
    判外之書面陳述，依刑事訴訟法第159 條第1 項之規定，屬
    於傳聞證據，惟於立法理由明確說明，該條所謂「除法律有
    規定者」外，尚包括同法第159條之1至159條之5及第206 條
    等規定。本件鑑定係經受命法官或檢察官選定機關所為之鑑
    定，所鑑定之結果，鑑定人依刑事訴訟法第206 條所出具之
    鑑定報告，係刑事訴訟法第159 條第1 項所指例外規定，有
    證據能力。且被告對於該鑑定報告亦表示同意為證據，則依
    據刑事訴訟法第159 條之5 第1 項規定，自得為證據。
四、又按被告以外之人於審判外之陳述，雖不符刑事訴訟法第15
    9 條之1 至第159 條之4 之規定，而經當事人於審判程序同
    意作為證據，法院審酌該言詞陳述或書面陳述作成時之情況
    ，認為適當者，亦得為證據，同法第159 條之5 第1 項有明
    文規定。茲查，本判決所引用之傳聞證據，除原已符同法第
    159 條之1 至第159 條之4 規定及法律另有規定等傳聞法則
    例外規定，而得作為證據外，其餘卷證資料（除被告侯志明
    於原審對共同被告魏美秀、林結龍、朱永豐警詢於警詢中之
    陳述有爭執外），業經當事人於本院準備程序時，表示對本
    案具傳聞性質證據部分，均同意作為證據。本院斟酌上開證
    據並無違法取得之情事，亦無證明力明顯過低之情形，認為
    作為本件被告認定犯罪有無之證據亦屬適當，是均得採為本
    件論斷之證據。
乙、實體方面：
壹、有罪部分：
一、訊據上訴人即被告魏美秀、林結龍對其等著手製造毒品之犯
    罪事實，迭於偵訊、原審及本院審理時均坦承不諱，然被告
    魏美秀辯稱：「阿狗」教我提煉麻黃素，然後交給他，他就
    要給我20萬元，其餘我就不知情等語；被告林結龍辯稱：魏
    美秀以5 萬元代價請我工作，她叫我做什麼，我就做什麼，
    我進去後發覺味道很臭，才知道是製毒，我問魏美秀為何那
    麼臭，她叫我不要問等語；訊據上訴人即被告侯志明坦承對
    於被告魏美秀、林結龍著手製造毒品之犯罪事實知情，然辯
    稱：魏美秀是我阿姨，她要我去向我岳父借鐵皮屋，說要做
    有機肥料，我岳父同意出借，並未收費，後來我知道他們在
    製造麻黃素，但我並未參與等語。
二、經查：
  (一)被告魏美秀、林結龍上開著手製造毒品之犯罪事實，業據被
    告魏美秀、林結龍於警詢、偵查、原審時及本院審理時自白
    不諱，且渠等供述內容互核相符，並經證人即查獲員警馮煥
    山、蔡志明於原審100 年4 月28日審理時到庭具結證述明確
    （見原審卷第188 頁至第190 頁、第192 頁至第196 頁），
    復有如附表所示之物扣案可資佐證，及現場照片、現場圖在
    警卷第106 頁至第126 頁可稽，是渠等之自白，堪信屬實，
    足以採信。
  (二)然被告魏美秀當初究竟與「阿狗」之成年男子如何約定？「
    阿狗」欲製造何種毒品？被告魏美秀是否完全知悉？依被告
    魏美秀於警詢時供稱：綽號「阿狗」之男子於1 年前至我台
    南住處找我，說有好處要告訴我，問我要不要賺這個錢，要
    我負責將他提供之感冒藥丸提煉成麻黃素後交給他，即可獲
    取工資，關於警方查獲疑似甲基安非他命半成品3 包部分，
    就是叫我製造的人告訴我說這就是提煉出來的麻黃素等語（
    見警卷第3 頁至第7 頁），其於偵查中供稱：我今天因做麻
    黃素原料被查獲，製作黃麻素的工具、原料是1 個綽號叫阿
    狗的人叫我幫他做，他在我台南那裡找我，…我製造麻黃素
    是用氯仿先泡感冒藥丸，再放強酸再加乙醚，再濾乾，之後
    再加丙酮再攪拌，攪拌完再濾乾，再重複，乾了後就變白色
    的粉狀，然後就包起來。我承認我有製造麻黃素，我製造麻
    黃素是要賺錢，阿狗教我把這批東西做完，阿狗叫要給我20
    萬元，所以我就雇用林結龍一起做，我給林結龍5 萬元等語
    （見99年偵字第9292號偵查卷第14頁、第15頁、原審聲羈第
    365 號卷第6 頁、第7 頁），可見被告魏美秀顯係基於製造
    第四級毒品麻黃素之犯意為之，並無證據證明其有製造第二
    級毒品甲基安非他命之犯意，而被告林結龍係受雇於被告魏
    美秀從事製毒工作，此據被告林結龍於警詢時供稱：警方所
    查獲之物品為在場魏美秀所有，我不知道作何用途；魏美秀
    以5 萬元代價請我到被查獲地點工作，她說我只要依她指示
    做不要問，她叫我做什麼，我就做什麼等語（見警卷第22頁
    至第24頁），其於偵查中供稱：魏美秀叫我去幫她工作，但
    是我不知道做什麼工作，…我有問魏美秀為何那麼臭，她要
    我不要問，她說她也不知道等語（見原審聲羈字第365 號卷
    第12頁背面），可見被告林結龍與魏美秀間有製造毒品之共
    同犯意聯絡，則彼等共同犯意聯絡之範圍應僅及於製造第四
    級毒品麻黃素，而非製造第二級毒品甲基安非他命。
  (三)被告侯志明於原審時供稱：我知情的部分是我幫忙借鐵皮屋
    ，載送桶子，載他們過去，我知道他們製造毒品麻黃素等語
    （見原審卷第187 頁背面），核與共同被告魏美秀於原審10
    0 年4 月28日審理時結證稱：當初我跟侯志明說要借鐵皮屋
    時，是說要較偏僻地方，要做有機肥料，侯志明就說好，侯
    志明就去跟他岳父借；查獲的毒品半成品是我跟林結龍一起
    做的，侯志明與朱永豐在我們製作毒品的過程並沒有出過力
    ；侯志明與朱永豐在我要製作毒品之前，都有幫我搬過製作
    的工具，侯志明在高雄載我到他岳父那邊，且幫我搬瓶瓶罐
    罐到朱永豐家，我當初跟「阿狗」沒有約定，他叫我們搬什
    麼東西，泡什麼東西，按照程序做出來交給他，他說感冒藥
    泡一泡就可以做出麻黃素，之後之製程「阿狗」也沒有跟我
    說，我不知道，也不會將麻黃素製作成第二級毒品甲基安非
    他命等語（見原審卷第196 頁背面至第197 頁、第199 頁背
    面至第201 頁），且共同被告林結龍於原審100 年4 月28日
    審理時結證稱：被警方查獲那天的毒品是我和魏美秀做的，
    沒有其他人；我不知道在工寮製作毒品時，侯志明人在何處
    ，從早上至下午這段時間，做好之前都沒有看到侯志明，侯
    志明沒有進入鐵皮屋，他只有開車載我們到案發地點路口，
    因車子開不進去，我們用走的進去，侯志明就直接將車子開
    走了等語（見原審卷第204 頁至第206 頁），被告三人所述
    互核相符，足見被告侯志明於原審及本院之自白，與事實相
    符，足以採信，被告侯志明並未參與製毒之過程，且被告侯
    志明所參與之行為，亦非製造毒品之犯罪構成要件之行為，
    其又未以共同犯罪之意思而參以製造毒品之犯罪構成要件以
    外之行為，故被告侯志明之行為，尚難認定與被告魏美秀、
    林結龍成立製造毒品之共同正犯，應僅成立製造毒品之幫助
    犯，亦可認定。
  (四)本件查扣之物品有失敗廢水（經鑑驗亦檢出氯麻黃、氯假
    麻黃成分）2 桶、丙酮6 桶、乙醚1 桶、氯仿1 桶、馬達
    2 臺、強酸空瓶20個、白瓷漏斗1 個、塑膠漏斗1 個、黑色
    空塑膠桶10個、藍色鐵空桶1 個、藍色塑膠桶1 個、塑膠桶
    8 個、玻璃蒸餾瓶1 個、透明量杯2 個、水瓢4 個、機油2
    瓶、白色塑膠水桶2 個、塑膠工作手套3 雙、厚紙片3 張、
    透明蒸餾瓶1 個、白瓷漏斗1 個，缺乏製造第二級毒品甲基
    安非他命第一階段鹵化的關鍵試劑亞硫醯二氯及必要設備真
    空馬達，亦缺少第二階段氫化關鍵試劑氫化鈀、關鍵催化劑
    白金，及高壓鋼瓶、氫氣等設備，足證本案扣押物品，並無
    符合之設備及化學原料可以製成甲基安非他命，此業經本院
    向內政部警政署函詢結果，經該署以100 年8 月26日警署刑
    偵字第1000005446號函覆本院稱：「本案經屏東縣政府警察
    局前於100 年1 月18日以屏警刑一字第10000003414 號函請
    本署認定是否符合製毒工廠，經本署100 年2 月1 日以警署
    刑偵字第1000068949號函覆，核認缺乏製造第二級毒品甲基
    安非他命之鹵化、氫化、純化之必要原料，不符合台灣高等
    法院檢察署96年3 月6 日毒品獎金審議小組會議決議「毒品
    製毒工廠認定標準」，本案亦非屬感冒藥製造第四級毒品麻
    黃素案件。」有該函文1 份在本院卷第107 頁、第108 頁足
    憑，可見依據被告魏美秀、林結龍製造毒品現場所查獲之化
    學原料、工具等，並非製造第二級毒品甲基安非他命所用，
    故本件並無確切證據足以證明被告魏美秀、林結龍已著手製
    造第二級毒品甲基安非他命。
  (五)本件扣案如附表編號1 （疑似安非他命3 包）及2 （製造毒
    品過程之失敗廢水3 桶）之物，經送內政部刑事警察局鑑定
    結果，均檢出Chloroephedrine 即氯麻黃、Chloropseud-
    oephedrine即氯假麻黃（均未列管）等成分，均未檢出二
    級毒品“甲基安非他命“（Methamphetamine ）、四級毒品
    ：毒品先驅原料“麻黃“（Ephedrine ）、“假麻黃“
    （Pseudoephedrine ）等成分，有內政部警政署刑事警察局
    100 年1 月13日刑鑑字第0990155994號鑑定書附偵查卷第17
    3 頁至第174 頁可稽），是依上開鑑定結果，均未檢出第二
    級毒品甲基安非他命或第四級毒品先驅原料“麻黃“、“
    假麻黃“等成分，可見被告魏美秀、林結龍所製造告一段
    落欲交付給「阿狗」之物品，並非第四級毒品甚明。
  (六)被告魏美秀、林結龍、侯志明並無任何前科，更遑論沾染毒
    品，有台灣高等法院被告前案紀錄表在卷足憑，因此被告3
    人對毒品之知識一無所知，被告魏美秀僅聽從「阿狗」之指
    示，將氯仿泡感冒藥丸，再放強酸再加乙醚、丙酮等化學原
    料攪拌提煉，欲製造麻黃素交給「阿狗」後，以便收取報酬
    20萬元，因此「麻黃素」究竟為何種毒品？為何製造麻黃素
    有何用途？被告魏美秀並不知情，然麻黃素本身屬毒品先驅
    原料之第四級毒品，可作為製造安非他命的原料，然無論「
    阿狗」取得麻黃素後欲作為何用途，亦不能僅因麻黃素可作
    為甲基安非他命之原料，但在缺乏任何積極證明之情況下，
    遽論被告魏美秀係基於製造第二級毒品甲基安非他命之犯意
    而分工提煉麻黃素。
  (七)綜觀卷內資料，被告魏美秀供述有關本件毒品製造細節及與
    「阿狗」如何約定等情，均係供稱「阿狗」交代其以氯仿泡
    感冒藥丸，再放強酸再加乙醚、丙酮等化學原料製造麻黃素
    交給「阿狗」後，「阿狗」就給伊20萬元等語，但被告魏美
    秀從未述及「阿狗」取得提煉物品係作何用途及目的，亦未
    述及其與「阿狗」約定由其進行甲基安非他命之第一階段鹵
    化製程，再交由「阿狗」進行後續氫化、純化過程等語，況
    依現場所查獲之化學原料，均缺乏製造第二級毒品甲基安非
    他命之鹵化、氫化、純化之必要原料，亦有內政部警政署函
    100 年8 月26日警署刑偵字第1000005446號函1 份在本院卷
    第107 頁、第108 頁足憑，至被告魏美秀於警詢時供稱：我
    和林結龍將上開疑似甲基安非他命半成品3 包等物品搬出來
    時，剛好遇到朱永豐和侯志明，我們還沒交付，警察就來了
    ；查獲過程確實如此，但我要做解釋，‧，關於警方查獲疑
    似甲基安非他命半成品3 包部分，就是叫我製造的人告訴我
    說這就是提煉出來的麻黃素等語（見警卷第3 頁至第7 頁）
    ，然此對答似應為警方先行假設查獲之液體疑似甲基安非他
    命，被告魏美秀始為附和答覆，應非被告魏美秀於製造時主
    觀上即已知悉其所擔任之工作，即係製造第二級毒品甲基安
    非他命的一部份。因此，原審依據卷內現有之資料，認定被
    告魏美秀、林結龍共同製造第二級毒品甲基安非他命未遂，
    與卷內事證有所不合，尚嫌速斷。
  (八)綜上所述，本件扣案附表編號1 （疑似安非他命3 包）及2
    （製造毒品過程之失敗廢水3 桶）之物，經送鑑定結果，均
    檢出Chloroephedrine 即氯麻黃、Chloropseudoephedri-
    ne即氯假麻黃（均未列管）等成分，均未檢出二級毒品“
    甲基安非他命“（Methamphetamine ）、四級毒品：毒品先
    驅原料“麻黃“（Ephedrine ）、“假麻黃“（Pseud-
    oephedrine）等成分，且查獲地點及扣押物，核認缺乏製造
    第二級毒品甲基安非他命之鹵化、氫化、純化之必要原料，
    不符合台灣高等法院檢察署96年3 月6 日毒品獎金審議小組
    會議決議「毒品製毒工廠認定標準」，本案亦非屬感冒藥製
    造第四級毒品麻黃素案件，均詳前所述，故被告魏美秀、林
    結龍之行為尚未完成製造甲基安非他命之第一階段鹵化過程
    ，應可認定。本件事證明確，本件被告魏美秀、林結龍應僅
    成立共同製造第四級毒品未遂犯行，及被告侯志明僅成立幫
    助製造第四級毒品未遂犯行，均堪認定。
三、被告魏美秀、林結龍著手製造第四級毒品之行為，尚未製成
    即為警查獲，核被告魏美秀、林結龍所為，均係犯毒品危害
    防制條例第4 條第6項 、第4 項之製造第四級毒品未遂罪。
    公訴人認被告魏美秀、林結龍所為，係犯毒品危害防制條例
    第4 條第6 項、第2 項之製造第二級毒品未遂罪，尚有未恰
    ，然檢察官起訴之犯罪事實，與本院所認定之事實其基本事
    實相同，故本院自得變更起訴法條後加以審判。又被告侯志
    明幫忙借用鐵皮屋供被告魏美秀、林結龍製造第四級毒品，
    且負責幫忙載送人員及物品至案發地點，其乃基於幫助犯罪
    之意思，參與犯罪構成要件以外之行為，係屬幫助犯，是核
    被告侯志明所為，係犯刑法第30條第1 項、毒品危害防制條
    例第4 條第6 項、第4 項之幫助製造第四級毒品未遂罪。被
    告侯志明並未參與製造毒品犯罪構成要件之行為，其與魏美
    秀、林結龍並無共同正犯關係，應僅成立幫助製造第四級毒
    品未遂罪，檢察官認被告侯志明應與魏美秀、林結龍有共同
    製造毒品，應成立毒品危害防制條例第4 條第6 項、第2 項
    之製造第二級毒品未遂罪之共同正犯，尚有未恰，本院自得
    變更起訴法條後加以審判。被告魏美秀、林結龍與綽號「阿
    狗」之真實姓名、年籍不詳成年男子，就上開製造第四級毒
    品未遂犯行，彼此間互有犯意聯絡及行為分擔，均為共同正
    犯。被告3 人之行為尚屬未遂，已如上述，均依刑法第25條
    第2 項規定，按既遂犯之刑減輕之。又被告魏美秀、林結龍
    2 人就其等製造第四級毒品未遂之犯行，於偵查及審判中均
    自白，業如上述，是其等2 人犯行均合於毒品危害防制條例
    第17條第2 項之要件，爰依該規定，分別減輕其刑，並因其
    等有未遂及自白2 種減輕事由，均應依法遞減之。又被告侯
    志明部分，爰依刑法第30條第2 項幫助犯規定，減輕其刑，
    因其有未遂及幫助2 種減輕事由，應依法遞減之。又本案查
    獲經過，證人即查獲員警馮煥山、蔡志明於原審審理時分別
    結證稱：「他們4 人躲在樹林中，神情緊張很訝異的樣子，
    魏美秀看起來很惶恐，控制魏美秀後，我聞到疑似毒品的味
    道，盤問之下，魏美秀才承認。」等語；及「因為我聞到很
    臭的味道，剛開始魏美秀不承認，但是有看到黑色袋子裡面
    有黑色的水，這時候魏美秀才承認。」等語，足認員警查獲
    時已有所懷疑被告等人涉嫌毒品犯行，是本案應不符自首之
    要件，併此敘明。
四、原判決就被告魏美秀製造毒品及被告林結龍、侯志明部分，
    以被告3 人罪證明確，因予論罪科刑，固非無見；惟查：(一)
    被告侯志明並未參與製造毒品犯罪構成要件之行為，其與魏
    美秀、林結龍並無共同正犯關係，應僅成立幫助犯，原判決
    認定被告魏美秀、林結龍、侯志明3 人與「阿狗」為共同正
    犯，尚有未恰。(二)本件扣案附表編號1 （疑似安非他命3 包
    ）及2 （製造毒品過程之失敗廢水3 桶）之物，經送鑑定結
    果，均檢出Chloroephedrine 即氯麻黃、Chloropseudoe-
    phedrine即氯假麻黃（均未列管）等成分，均未檢出二級
    毒品“甲基安非他命“（Methamphetamine）、四級毒品：
    毒品先驅原料“麻黃“（Ephedrine ）、“假麻黃“（
    Pseudoephedrine ）等成分，且查獲之扣押物，核認缺乏製
    造第二級毒品甲基安非他命之鹵化、氫化、純化之必要原料
    ，不符合台灣高等法院檢察署96年3 月6 日毒品獎金審議小
    組會議決議「毒品製毒工廠認定標準」，本案亦非屬感冒藥
    製造第四級毒品麻黃素案件，故被告魏美秀、林結龍之行為
    尚未完成製造甲基安非他命之第一階段鹵化過程，被告魏美
    秀、林結龍應僅成立共同製造第四級毒品未遂犯行，被告侯
    志明僅成立幫助製造第四級毒品未遂犯行。原審判決卻認定
    「本件所扣到之附表編號1 及2 之物，經送內政部刑事警察
    局鑑定，亦均檢出Chloroephedrine 即氯麻黃、Chlorop-
    seudoephedrine即氯假麻黃等經氯化反應後得到之成分，
    參諸上述製造甲基安非他命方法，足認Chloroephedrine 即
    氯麻黃、Chloropseudoephedrine 即氯假麻黃屬甲基安
    非他命合成過程中之中間產物，並是第一階段之產物，且因
    甲基安非他命非自然界存在之物，需經合成始能生成，…被
    告魏美秀、侯志明、林結龍3 人應已完成製造甲基安非他命
    之第一階段滷化過程，…被告魏美秀、林結龍、侯志明3 人
    著手製造第二級毒品甲基安非他命之行為，尚未製成即為警
    查獲，核其等所為，均係犯毒品危害防制條例第4 條第6 項
    、第2 項之製造第二級毒品未遂罪。…」亦有未恰。被告魏
    美秀、林結龍、侯志明上訴意旨，均執此指摘原判決該部分
    不當，為有理由，自應由本院將原判決關於該部分予以撤銷
    改判。爰審酌被告魏美秀、林結龍、侯志明3 人均無刑之執
    行紀錄，有臺灣高等法院被告前案紀錄表在卷可按，素行尚
    佳，被告魏美秀、林結龍竟不思正途謀生，而共同製造毒品
    ，對社會危害非微，所為固不足取，然念其等智識程度非高
    ，一時失慮不知權衡輕重，為金錢誘惑而誤入歧途，犯後雖
    坦承犯行，尚知悔悟，惟未肯供出「阿狗」年籍，對部分案
    情有所保留，未能全盤托出之犯後態度，並考量其等所製造
    之毒品尚未完成而無流通市面即遭查獲、未獲取不法利益，
    兼衡被告魏美秀、林結龍參與犯罪之情節不同及被告2 人之
    生活狀況、教育程度等等一切情狀，分別量處被告魏美秀有
    期徒刑1 年2 月、被告林結龍有期徒刑1 年；並審酌被告侯
    志明僅出面借用製毒處所，及幫助運送器材及人員至現場，
    行為危害治安及國民健康，然未積極參與製毒行為，僅消極
    未向司法機關舉報，犯罪情節尚輕，然查獲後坦承犯行，犯
    後態度非佳，復衡其犯罪動機、目的、手段等一切情狀，量
    處有期徒刑10月。
五、按供製造毒品所用之物，應依毒品危害防制條例第19條第1
    項規定沒收，固為刑法之特別規定，採義務沒收主義，但上
    開法條既無「不問屬於犯人與否，沒收之」之規定，仍應以
    該物品屬於犯人所有者為限，始應予以沒收（最高法院95年
    度台上字第104 號、第305 號判決意旨參照）。扣案之如附
    表所示之物品，均為被告魏美秀、林結龍與綽號「阿狗」成
    年男子共同製造第二級毒品甲基安非他命所用之物，且為另
    名共犯綽號「阿狗」成年男子所有乙節，業據被告魏美秀供
    承在卷，爰均依毒品危害防制條例第19條第1 項規定，諭知
    沒收。至扣案之機油2 瓶，為被告朱永豐所有，供農具所使
    用，且與本案尚無關連，自不為沒收之諭知。
貳、無罪部分：
一、公訴意旨略以：(一)被告魏美秀、林結龍及綽號「阿狗」之身
    分不詳男子基於製造第二級毒品甲基安非他命之犯意聯絡，
    約由魏美秀、侯志明、林結龍負責氯（鹵）化過程以煉製氯
    （假）麻黃後，再交由「阿狗」接手後續之氫化、純化過程
    以煉製結晶毒品。魏美秀等3 人為覓得隱蔽場所以為製造毒
    品之用，乃由被告侯志明於99年10月2 日上午10時許，向知
    情之岳父即被告朱永豐借用位在屏東縣恆春鎮○○里○○路
    旁產業道路附近鐵皮屋，並事先將煉毒用品、設備及原料搬
    入上開鐵皮屋內。嗣後被告魏美秀、林結龍在鐵皮屋內將氯
    仿、強酸、乙醚等化學藥劑摻入感冒藥丸內混合攪拌後，再
    以白瓷漏斗、玻璃蒸餾瓶等器具將液體抽取，再以丙酮加入
    遺留之粉狀物混合攪拌，反覆2 次過濾後，而提煉出粉末狀
    氯（假）麻黃。嗣於99年10月6 日下午5 時30分許，被告魏
    美秀、林結龍、侯志明及朱永豐持已完成之氯（假）麻黃、
    鹵水等物於上開產業道路等候「阿狗」到場以便交貨，為警
    發現行跡可疑而上前盤查而查獲，因認被告朱永豐有犯刑法
    第30條、毒品危害防制條例第4 條第6 項、第2 項之幫助製
    造第二級毒品未遂罪嫌。(二)被告魏美秀為警查獲後，竟基於
    行賄之犯意，圖讓在場執行職務之員警馮仁山等人為違背職
    務之行為，向馮仁山邀稱：「不要抓我們，我願意給你們新
    臺幣300 萬元」等語，惟為馮仁山當場竣拒，因認被告魏美
    秀有犯第122 條第3 項之違背職務行求賄賂罪嫌云云。
二、按犯罪事實應依證據認定之，無證據不得認定犯罪事實，刑
    事訴訟法第154條第2項定有明文。又認定犯罪事實所憑之證
    據，雖不以直接證據為限，間接證據亦包括在內；然而無論
    係直接或間接證據，其為訴訟上之證明，須於通常一般之人
    均不致有所懷疑，而得確信其為真實之程度者，始得據為有
    罪之認定，倘其證明尚未達到此一程度，而有合理性之懷疑
    存在時，即難為有罪之認定。再者，告訴人之告訴係以使被
    告受刑事訴追為目的，是其陳述是否與事實相符，仍應調查
    其他證據以資審認，此有最高法院52年台上字第1300號、76
    年度台上字第4986號判例可資參照。
三、本件公訴人認被告朱永豐有犯刑法第30條、毒品危害防制條
    例第4 條第6 項、第2 項之幫助製造第二級毒品未遂罪嫌，
    無非係以被告朱永豐坦承有鐵皮屋供被告魏美秀等人使用，
    及在被告朱永豐住處查扣漏斗、蒸餾瓶等物可稽等為論據；
    公訴人認被告魏美秀有犯第122 條第3 項之違背職務行求賄
    賂罪嫌，無非係以證人馮煥山、蔡志明於偵查中之證詞，並
    有偵查報告1 紙在卷可稽等為論據。
四、訊據上訴人即被告朱永豐固坦承共同被告侯志明有向伊借用
    工寮，伊也有幫忙搬東西至鐵皮屋內等情不諱，惟矢口否認
    有何幫助製毒之犯行，辯稱：伊不清楚他們借用鐵皮屋是要
    做什麼，當時被查獲時伊是要去田裡放水，戴口罩是因氣管
    發炎醫生叫伊要戴口罩等語。訊據上訴人即被告魏美秀矢口
    否認有何行賄犯行，辯稱：我真的沒有賄賂，可能是員警聽
    錯了等語。
五、經查：
  (一)被告朱永豐被訴幫助製造第二級毒品未遂罪部分：
    1.被告朱永豐雖有出借上開鐵皮屋給魏美秀使用，並自承有
      搬運6 桶黑色塑膠桶進入上開鐵皮屋內，其住處並有被告
      魏美秀寄放之白瓷漏斗及玻璃蒸餾瓶各1 個扣案等情，為
      被告朱永豐所不爭執，然被告朱永豐並無前科，亦未曾施
      用毒品，乃一純樸之鄉下老農，被告侯志明為其女婿，被
      告魏美秀又係侯志明之親阿姨，故被告侯志明向其開口借
      用鐵皮屋要做有機肥料時，被告朱永豐礙於情面而同意出
      借，且並未多問，何況不知其所搬為何物，亦不知悉被告
      魏美秀借鐵皮屋係要製毒，故尚難僅以被告朱永豐曾出借
      鐵皮屋及搬運6 桶黑色塑膠桶進入上開鐵皮屋內，而認定
      其有幫助製造毒品未遂犯行。
    2.被告朱永豐如知悉被告魏美秀係要製造毒品，且有幫助之
      犯意，豈有不向被告魏美秀收取相當之對價？蓋因製毒罪
      刑甚重，一旦被查獲，被告朱永豐將罹重典，衡情焉有無
      償出借鐵皮屋供人製毒之可能？且被告魏美秀與侯志明均
      證稱：伊等向被告朱永豐借用鐵皮屋時，係稱要做有機肥
      料等情，足見被告朱永豐確實並不知悉被告魏美秀要製造
      毒品，其係在不知情之情況下無償出借鐵皮屋給魏美秀，
      被告朱永豐自無可能以幫助被告魏美秀等人製造毒品之犯
      意，提供鐵皮屋供其使用，可見被告朱永豐對於製毒一事
      並不知情，且並無幫助被告魏美秀製造毒品之犯意甚明，
      其豈有幫助製造毒品之可言。
    3.被告朱永豐案發時有戴口罩，乃因其當時罹患支氣管炎，
      有簡武正診所於99年11月19日、99年11月20日所出具之診
      斷證明書2 份在偵查卷第103 頁、第104 頁可憑，而依據
      上開診斷書所載，該病人於99年9 月14日、9 月18日、9
      月21日、9 月27日、10月1 日、10月5 日、10月11日、10
      月14日、10月18日、10月23日、10月30日、11月5 日、11
      月11日、11月16日、11月19日曾至該診所就醫，雖證人蔡
      志明於原審審理中結證稱：被告朱永豐當時沒有感冒咳嗽
      的現象等語；共同被告林結龍於偵查中結證稱：因為鐵皮
      屋裡很臭，魏美秀也有戴，朱永豐來的時候也有戴，因為
      太臭了等語，然被告朱永豐當時確實罹患感冒已有好長一
      段時間，故在案發現場戴口罩，乃屬正常之事，證人蔡志
      明之證詞與上開診斷書所載不符，不足為採，益徵被告朱
      永豐並非因避免聞到被告魏美秀製毒過程中之廢氣而戴口
      罩，應可認定。
    4.被告朱永豐雖於原審準備程序時供稱：於99年10月5 日上
      午10時許，有搬運共同被告魏美秀寄放之6 桶黑色塑膠桶
      至鐵皮屋內，伊進去有看到其他東西，但是用一些布、肥
      料袋蓋著，伊沒有打開看，被查獲時伊剛好騎摩托車到那
      邊，是要去看田裡面的水放好了沒有，剛下車警察就到了
      等語（見原審卷第125 頁、第126 頁），其中「要去看田
      裡面的水放好了沒有」等語，與其於警詢中供述：「我是
      剛到那裡準備要去田裡放水犁田」等語（見警卷第31頁）
      ，所言已有歧異，且參諸卷附照片（見警卷第107 頁），
      該田地上有枯枝、雜草及若干垃圾，並未有耕種作物之情
      形，有卷附照片可稽，佐以共同被告侯志明於偵查中亦供
      述：「我岳父這陣子休耕，鐵皮屋沒有用，所以跟他借」
      等語；共同被告魏美秀於原審審理時供述：「當天雨下很
      大」等語，則被告朱永豐辯稱查獲時是「要去該處放水」
      或「看水放好了沒有」等語，與常理不符，並不足採。參
      以證人即查獲員警蔡志明於原審審理中結證稱：「我跟施
      正木控制男的，女的由馮煥山看管，當時我跟施正木看管
      這三人當時表情不是很自在，朱永豐一直要往摩托車那邊
      走，急著要離開」等語，則衡諸常情，若被告確係「要去
      該處放水」或「看水放好了沒有」，被告朱永豐應無不自
      在或急著要騎車離開之理。不論被告朱永豐所辯是否與事
      實相符，但依現有卷證資料，並不足以證明被告朱永豐對
      於被告魏美秀等人製毒之事知情，已詳前所述，自不得以
      被告朱永豐所辯不足採信，而認定其罪刑。
    5.被告朱永豐所有之該處鐵皮屋位置偏僻，內部狹窄，車輛
      不能直接到達，尚需步行田埂數百公尺以上，有卷附照片
      、現場圖在卷可稽（見警卷第106 頁至第117 頁），但為
      何如此之地理位置無法供作製造有機肥料使用，原判決並
      未加以敘明，僅記載「衡諸常理，應無法供作製造有機肥
      料使用，且被告魏美秀住居高雄，離被告朱永豐上開鐵皮
      屋有上百公里之遙，衡情若僅為製作有機肥料，當無遠赴
      恆春偏僻山區之理，故此借用理由尚屬牽強，且與常理不
      符，一般人稍加判斷即可知有疑」，此論述尚嫌速斷。
  (二)被告魏美秀被訴違背職務行求賄罪部分：
    1.證人馮煥山雖於偵查時結證稱：魏美秀當時要行賄，魏美
      秀本來支支吾吾不想講，她說放過我一馬，我請人馬上拿
      300 萬過來，後來我就當場拒絕等語（見99年度偵字第92
      92號卷第111 頁），其於原審100 年4 月28日審理時結證
      稱：我前往查詢魏美秀所攜帶的東西，我聞到疑似毒品的
      味道，…打開就發現是製造毒品的東西，魏美秀說能不能
      放她一馬，她能馬上拿現金300 萬元給我們，我們不肯，
      …她是說給我們300 萬元，因為我們一共有3 個人，所以
      1 人100 萬元，…當時只有我控制魏美秀，我跟她說什麼
      ，在距離10公尺的狀況下，其他2 位警員應該聽不到。…
      行賄的話，蔡志明及施正木是我回到偵查隊才講的，隔了
      多久不確定，我當時為什麼沒有問他們，是因為那是違法
      的情事等語（見原審卷第188 頁至第191 頁），並有偵查
      報告1 紙在警卷第1 頁可稽。
    2.然證人即警員馮煥山為本案之查獲警員，雖有如上之證述
      ，但依卷證資料顯示，在場之人除馮煥山警員為上開供述
      外，其餘之警員蔡志明、施正木等人並未聽聞，此業據證
      人蔡志明於偵查中結證稱：我沒有聽到馮仁山（即馮煥山
      ）、魏美秀間之對話，我們相隔有一段距離；馮仁山有告
      知我魏美秀行賄之事，當時已經回到分局等語（見偵查卷
      第111 頁至第112 頁），證人蔡志明於原審100 年4 月28
      日審理時結證稱：馮煥山所述魏美秀對其行賄的意思表示
      ，當時有一段距離，所以我沒有聽到，是帶回分局才知道
      ，是馮煥山告訴我的等語（見原審卷第193 頁背面），另
      證人施正木於偵查中結證稱：當時我們在控制現場，並沒
      有詢問被告3 人，只有馮仁山在訊問魏美秀，後來魏美秀
      承認後，我們就去請求支援再去鐵皮屋搜索，搜索後再帶
      回局裡作筆錄等語（見偵查卷第111 頁）。
    3.因此，本件除證人馮煥山單一之指訴外，並無其他補強證
      據足以證明被告魏美秀有向警員馮煥山行求賄賂之事。
  (三)綜上所述，被告朱永豐、魏美秀前開所辯，均屬可採，從而
    公訴人所持之前開論據，均無法採為認定被告朱永豐犯幫助
    製造毒品罪、被告魏美秀犯行賄罪之證據；此外，本院復查
    無其他積極證據足資證明被告朱永豐犯幫助製造毒品罪、被
    告魏美秀犯行賄罪之犯行，被告2 人被訴上開罪行均屬不能
    證明，揆之上開法條規定及判例意旨，自應均為被告朱永豐
    幫助製毒、魏美秀行賄部分無罪之判決。
六、原審就被告朱永豐被訴幫助製造毒品罪、被告魏美秀被訴行
    賄罪部分，均未詳為推求，遽為被告2 人該部分論罪科刑之
    判決，即有未恰。被告朱永豐、魏美秀執此聲明上訴，指摘
    原判決該部分不當，為有理由，自應由本院將原判決關於該
    部分均予以撤銷改判，並就被告朱永豐被訴幫助製造毒品罪
    、被告魏美秀被訴行賄罪部分，均另為無罪之判決。
據上論結，應依刑事訴訟法第369 條第1 項前段、第364 條、第
300 條、第299 條第1 項前段、第301 條第1 項，毒品危害防制
條例第4 條第6 項、第4 項、第17條第2 項、第19條第1 項，刑
法第28條、第11條、第25條第2 項、第30條第1 項前段、第2 項
，判決如主文。
本案經檢察官蔡國禎到庭執行職務。
中    華    民    國   100    年    10    月    17    日
                刑事第二庭  審判長法  官  林正雄
                                  法  官  邱明弘
                                  法  官  黃壽燕
以上正本證明與原本無異。
行賄罪部分不得上訴、被告朱永豐不得上訴，其餘如不服本判決
應於收受本判決後10日內向本院提出上訴書狀，其未敘述上訴理
由者，並得於提起上訴後10日內向本院補提理由書狀（均須按他
造當事人之人數附繕本）「切勿逕送上級法院」。
中    華    民    國   100    年    10    月    17    日
                                  書記官  蔡佳君
附錄本案論罪科刑法條：
毒品危害防制條例第4 條
製造、運輸、販賣第一級毒品者，處死刑或無期徒刑；處無期徒
刑者，得併科新臺幣2 千萬元以下罰金。
製造、運輸、販賣第二級毒品者，處無期徒刑或7 年以上有期徒
刑，得併科新臺幣1 千萬元以下罰金。
製造、運輸、販賣第三級毒品者，處5 年以上有期徒刑，得併科
新臺幣7 百萬元以下罰金。
製造、運輸、販賣第四級毒品者，處3 年以上10年以下有期徒刑
，得併科新臺幣3 百萬元以下罰金。
製造、運輸、販賣專供製造或施用毒品之器具者，處1 年以上7
年以下有期徒刑，得併科新臺幣1 百萬元以下罰金。
前五項之未遂犯罰之。
附表：
┌──┬────────┬───┬───┬───────────┐
│編號│  品      名    │ 單位 │ 數量 │  備  註              │
├──┼────────┼───┼───┼───────────┤
│ 1  │氯（假）麻黃  │ 包   │  3   │均為白色粉末，驗前總毛│
│    │                │      │      │重5763.53 公克，包裝塑│
│    │                │      │      │膠袋總重約119.82公克，│
│    │                │      │      │共取0.42公克鑑定用罄，│
│    │                │      │      │總餘5643.29 公克。均檢│
│    │                │      │      │出氯麻黃、氯假麻黃│
│    │                │      │      │等成分。              │
├──┼────────┼───┼───┼───────────┤
│ 2  │製造毒品過程之失│ 桶   │  2   │其內均有刺鼻冒煙狀黃褐│
│    │敗廢水          │      │      │色晶體，經以酸鹼值測試│
│    │                │      │      │呈強酸性（pH約為0-1)，│
│    │                │      │      │為安全考量不予分離秤重│
│    │                │      │      │，取適量黃色晶體鑑定，│
│    │                │      │      │均檢出氯麻黃、氯假麻│
│    │                │      │      │黃等成分。          │
├──┼────────┼───┼───┼───────────┤
│ 3  │製造毒品過程之黑│ 包   │  1   │                      │
│    │色滷水          │      │      │                      │
├──┼────────┼───┼───┼───────────┤
│ 4  │丙酮            │ 桶   │  6   │                      │
├──┼────────┼───┼───┼───────────┤
│ 5  │乙醚            │ 桶   │  1   │                      │
├──┼────────┼───┼───┼───────────┤
│ 6  │氯仿            │ 桶   │  1   │                      │
├──┼────────┼───┼───┼───────────┤
│ 7  │馬達            │ 臺   │  2   │                      │
├──┼────────┼───┼───┼───────────┤
│ 8  │強酸空瓶        │ 個   │  20  │                      │
├──┼────────┼───┼───┼───────────┤
│ 9  │白瓷漏斗        │ 個   │  2   │                      │
├──┼────────┼───┼───┼───────────┤
│ 10 │塑膠漏斗        │ 個   │  1   │                      │
├──┼────────┼───┼───┼───────────┤
│ 11 │黑色空塑膠桶    │ 個   │  10  │                      │
├──┼────────┼───┼───┼───────────┤
│ 12 │藍色鐵空桶      │ 個   │  1   │                      │
├──┼────────┼───┼───┼───────────┤
│ 13 │藍色塑膠桶      │ 個   │  1   │                      │
├──┼────────┼───┼───┼───────────┤
│ 14 │塑膠桶          │ 個   │  8   │                      │
├──┼────────┼───┼───┼───────────┤
│ 15 │玻璃蒸餾瓶      │ 個   │  2   │                      │
├──┼────────┼───┼───┼───────────┤
│ 16 │透明量杯        │ 個   │  2   │                      │
├──┼────────┼───┼───┼───────────┤
│ 17 │水瓢            │ 個   │  4   │                      │
├──┼────────┼───┼───┼───────────┤
│ 18 │白色塑膠水桶    │ 個   │  2   │                      │
├──┼────────┼───┼───┼───────────┤
│ 19 │塑膠工作手套    │ 雙   │  3   │                      │
├──┼────────┼───┼───┼───────────┤
│ 20 │口罩            │ 個   │  2   │                      │
├──┼────────┼───┼───┼───────────┤
│ 21 │厚紙片          │ 張   │  3   │                      │
├──┼────────┼───┼───┼───────────┤
│ 22 │魏美秀持供與「阿│ 支   │  1   │                      │
│    │狗」聯繫用之搭配│      │      │                      │
│    │中國大陸全球通、│      │      │                      │
│    │中國聯強SIM 卡之│      │      │                      │
│    │行動電話（序號：│      │      │                      │
│    │000000000000000 │      │      │                      │
│    │號）            │      │      │                      │
├──┼────────┼───┼───┼───────────┤
│ 23 │垃圾袋（內有口罩│ 包   │  3   │                      │
│    │、便當等）      │      │      │                      │
└──┴────────┴───┴───┴───────────┘